臺灣高等法院臺中分院民事判決
111年度上字第26號
上  訴  人  𡍼珠碧  


訴訟代理人  林永山律師
被上訴人    徐麗玲  



訴訟代理人  施廷勳律師
複代理人    張幸茵律師  
上列當事人間請求債務人異議之訴事件，上訴人對於民國110年1
1月17日臺灣彰化地方法院109年度訴字第1188號第一審判決提起
上訴，本院於111年8月24日言詞辯論終結，判決如下：
    主  文
原判決關於駁回上訴人後開第二項之訴部分，及該部分訴訟費用
之裁判均廢棄。
確認被上訴人所執有如附表一編號1至12所示本票，對上訴人票
據債權之請求權均不存在。
上訴人其餘上訴駁回。
廢棄改判部分之第一、二審訴訟費用，由被上訴人負擔。駁回部
分之第二審訴訟費用，由上訴人負擔。
    事實及理由
壹、訴訟要旨：
一、上訴人主張：伊積欠被上訴人之債務，經兩造於民國86年5
    月9日會算結果，尚積欠金額為新臺幣（下同）230萬元（下
    稱系爭債務），伊因而簽發附表一編號1所示本票，並以附
    表二所示土地及建物（下合稱○○○不動產），設定擔保債權
    總額300萬元之第二順位最高限額抵押權（下稱系爭抵押權
    ）予被上訴人作為擔保。嗣伊於86年8月29日將坐落彰化縣○
    ○鎮○○段000地號土地及同段000建號建物（下合稱○○○不動產
    ）移轉登記予被上訴人，以抵償系爭債務，系爭債務已經清
    償，且系爭抵押權存續期間未再新增任何借貸，故被上訴人
    就附表一編號1所示本票債權及系爭抵押所權擔保之債權均
    不存在。又系爭抵押權所擔保之債權即使存在，亦已罹於15
    年之請求權時效，並逾實行抵押權之5年除斥期間而消滅。
    乃被上訴人竟就系爭抵押權向臺灣彰化地方法院（下稱彰化
    地院）聲請以109年度司拍字第82號裁定准予拍賣抵押物（
    下稱系爭拍賣抵押物裁定），並據以聲請強制執行，經彰化
    地院109年度司執字第39235號拍賣抵押物強制執行事件（下
    稱系爭執行事件）受理在案，伊自得依強制執行法第14條第
    2項規定，請求撤銷系爭執行事件之強制執行程序。縱被上
    訴人對伊尚有剩餘債權未獲清償，但就超過該債權數額及5
    年內利息部分，伊亦得為時效抗辯，系爭執行事件超過該範
    圍之強制執行程序亦應予撤銷。再被上訴人所執有伊簽發之
    如附表一編號1至12所示本票，均已罹於票據請求權時效；
    編號13所示本票則非伊所簽發，爰聲明求為判決確認被上訴
    人就附表一編號1至12所示本票債權之請求權不存在，及就
    附表一編號13所示本票之債權不存在，並撤銷系爭執行事件
    之強制執行程序等語【原審為上訴人一部勝訴、一部敗訴之
    判決，即確認被上訴人就附表一編號13所示本票之債權不存
    在，駁回上訴人其餘之訴。上訴人不服，提起上訴；被上訴
    人敗訴部分未據上訴，該部分業已確定，非本院審理範圍，
    下不贅述】。於本院上訴聲明：㈠原判決不利於上訴人部分
    廢棄。㈡上廢棄部分，確認被上訴人所執有如附表一編號1至
    12所示本票，對上訴人之本票債權請求權不存在。㈢第一項
    廢棄部分，系爭執行事件之強制執行程序應予撤銷。
二、被上訴人則抗辯：
　㈠上訴人於81年至84年向被上訴人借款共144萬元，並以申請房
    屋外電名義借款48萬元，前兩項借款債務按日息萬分之5計
    算11個月利息為31萬6800元。又上訴人因無力繳納○○○不動
    產銀行貸款，商請被上訴人代繳85年10月至86年4月貸款共
    計18萬元。另上訴人分別以自己及其弟○○○名義參加○○○、○○
    ○所招募之合會，得標後因未繳納死會會款，而積欠○○○各該
    合會會款20萬7000元（即原判決附表編號2-10所示本票之金
    額）、50萬7000元、43萬1200元（○○○名義），並積欠○○○合
    會款4萬元，經被上訴人代為清償後，由○○○、○○○將對上訴
    人之此部分會款債權讓與被上訴人。以上債務合計360萬200
    0元，兩造合意以360萬元計算，上訴人並於85年12月12日將
    ○○○不動產設定擔保債權總額300萬元之最高限額抵押權予被
    上訴人，嗣經兩造協商同意由上訴人將○○○不動產以430萬元
    讓與被上訴人，其中300萬元用以清償貸款，其餘130萬元抵
    償債務130萬元，就剩餘債務230萬元，則由上訴人設定系爭
    抵押權作為擔保，並簽發附表編號1所示本票以為新債清償
    。
　㈡嗣兩造於109年8月21日再次會算，經加計86年5月9日會算時
    所未計入、非屬系爭抵押權擔保範圍之①附表一編號11、12
    所示本票，即由被上訴人代償上訴人積欠○○○之死會會款共4
    萬6000元；及②被上訴人代償上訴人以○○○名義標會而積欠○○
    ○之3萬9200元；暨③上訴人於86年5月6日向被上訴人借款20
    萬元，被上訴人要求前來領取借款之上訴人配偶徐英源簽發
    本票作為擔保及收據等債務，總計上訴人仍積欠被上訴人25
    8萬5200元本金及其利息。
　㈢上訴人交付附表一編號1至12所示本票予被上訴人，係作為借
    款債權證明文件，並非系爭抵押權擔保之債權範圍。而系爭
    抵押權擔保之借款債權，係以該等本票到期日為借款約定清
    償日，並以此起算15年請求權時效期間，且上訴人曾於92年
    7月29日至94年1月12日期間，共清償26萬元，該清償行為屬
    承認債務之行為，請求權時效中斷，應自94年1月13日重行
    起算請求權時效。況依民法第880條規定，請求權時效完成
    後5年內，被上訴人仍得行使抵押權求償。又上訴人於109年
    8月19日對於積欠被上訴人債務23年並無異議，且表示願清
    償，係於時效完成後承認其債務，而拋棄時效利益，不得再
    為時效抗辯拒絕給付，其對主權利之承認，其效力及於從權
    利，上訴人不得抗辯利息債權罹於請求權時效。故系爭執行
    事件之強制執行程序並無應撤銷事由等語。
　㈣於本院答辯聲明：上訴駁回。
貳、兩造不爭執事項：
一、附表一編號1至12所示本票，為上訴人所簽發。
二、上訴人於86年5月9日簽發並交付附表一編號1之本票（面額2
    30萬元）予被上訴人，並於86年5月9日將○○○不動產設定系
    爭抵押權予被上訴人。
三、上訴人於85年12月12日將○○○不動產設定第二順位最高限額
    抵押權300萬元予被上訴人後，再於86年8月29日將上開不動
    產所有權移轉予被上訴人。
四、上訴人於92年7月29日至94年1月12日共13次每次匯款2萬元
    ，共26萬元予被上訴人。　　
參、得心證之理由：　
一、按執行名義成立後，如有消滅或妨礙債權人請求之事由發生
    ，債務人得於強制執行程序終結前，向執行法院對債權人提
    起異議之訴。如以裁判為執行名義時，其為異議原因之事實
    發生在前訴訟言詞辯論終結後者，亦得主張之；執行名義無
    確定判決同一之效力者，於執行名義成立前，如有債權不成
    立或消滅或妨礙債權人請求之事由發生，債務人亦得於強制
    執行程序終結前提起異議之訴，強制執行法第14條第1、2項
    分別定有明文。次按所謂消滅債權人請求之事由，例如清償
    、提存、抵銷、免除、混同、債權讓與、債務承擔、更改、
    消滅時效完成、解除條件成就、契約解除或撤銷、另訂和解
    契約，或其他類此之情形。所謂妨礙債權人請求之事由，例
    如債權人同意延期清償、債務人行使同時履行抗辯權等(最
    高法院98年度台上字第1899號號判決意旨參照)。查被上訴
    人以系爭抵押權所擔保債權屆期未受清償為由，向彰化地院
    聲請系爭拍賣抵押物裁定，再持系爭拍賣抵押物裁定向彰化
    地院民事執行處聲請查封拍賣○○○不動產，經臺中地院民事
    執行處以系爭執行事件受理，系爭強制執行程序尚未終結等
    情，業經本院依職權調取系爭強制執行案卷核閱無誤，可知
    被上訴人所持系爭拍賣抵押物裁定屬無確定判決同一效力之
    執行名義，揆諸前開規定，上訴人如有在執行名義成立前後
    之債權不成立或消滅或妨礙債權人請求之事由發生，均得在
    系爭強制執行程序終結前提起異議之訴，先予敘明。
二、上訴人主張系爭抵押權所擔保之債權已因清償而消滅，系爭
    強制執行程序應予撤銷，且被上訴人所持有附表一編號1-12
    所示本票亦均已罹於請求權時效，上訴人得拒絕給付，並訴
    請確認被上訴人之票據債權請求權不存在等語，為被上訴人
    所否認，並以前揭情詞置辯。是兩造爭執之點，在於：㈠附
    表一編號1至12所示本票債權請求權是否罹於時效？㈡系爭抵
    押權所擔保之債權是否已清償完畢？茲析述如下。
三、關於附表一編號1至12所示本票債權請求權是否罹於時效部
    分：
　㈠按票據上之權利，對本票發票人自到期日起算，見票即付之
    本票，自發票日起算，3 年間不行使，因時效而消滅，票據
    法第22條第1 項前段設有規定。消滅時效，自請求權可行使
    時起算；消滅時效，開始執行行為或聲請強制執行而中斷，
    時效中斷者，自中斷之事由終止時，重行起算；時效完成後
    ，債務人得拒絕給付；民法第128 條、第129 條第2 項第5 
    款、第137 條第1 項及第144 條亦著有明文。又消滅時效完
    成之效力，固發生拒絕給付之抗辯權，惟債務人為抗辯後，
    消滅者為請求權而非權利本身，依此可知，債務人得主動提
    出以消滅時效已完成，拒絕清償債務之抗辯權利，債務人為
    抗辯後，請求權即為消滅（最高法院100年度台上字第608號
    判決意旨參照）。
　㈡查附表一編號2至12所示本票之到期日詳如附表一「到期日」
    欄所示，故編號2至12所示本票債權之請求權時效，即應自
    各到期日起算3 年，如無時效中斷情事，則時效分別自88年
    5月20日起至89年4月20日陸續屆滿。本件被上訴人就附表一
    編號2至10所示本票，迄未對上訴人提出行使票據債權乙情
    ，為被上訴人所自承（本院卷第58頁）；而附表一編號11、
    12所示本票，被上訴人係遲至109年8月23日聲請系爭執行事
    件時始提出，以作為系爭抵押權所擔保借款債權之證明文件
    （原審卷第58頁），亦有系爭執行案卷可憑，則附表一編號
    2至12所示本票債權之請求權時效完成前，並無因上訴人承
    認或被上訴人請求而中斷時效之情事，應可認定。故上訴人
    主張被上訴人之上開票據債權請求權均已罹於請求權時效消
    滅，依民法第144條第1項規定得拒絕給付，核屬有據。
　㈢附表一編號1所示本票，發票日期為86年5月9日，到期日為86
    年4月30日，雖其票載到期日在發票日之前。而查：
　1.按到期日為本票之應記載事項；且稱本票者，謂發票人簽發
    一定之金額，於指定之到期日，由自己無條件支付與受款人
    或執票人之票據，票據法第120條第1項第8款、第3條固分別
    定有明文。又依同法第124條準用第69條第1項雖亦規定本票
    執票人應於到期日或其後二日內，為付款之提示。另本票到
    期日係屬相對必要記載事項，若無到期日之記載，視為見票
    即付，同法第120條第2項亦有定明；但本票絕對應記載事項
    均已記載，僅到期日記載日期在發票日前，此本票效力如何
    ，遍觀票據法或民法對此均未明文規定，且此爭議事項，也
    查無任何以多年慣行事實及普通一般人確信為基礎之習慣可
    資適用，本院自得依票據民事法理以為裁判。
  2.再按「票據為文義證券，票據上之權利義務，固應遵守票據
    之文義性，基於『外觀解釋原則』與『客觀解釋原則』，悉依票
    據記載之文字以為決定，不得以票據以外之具體、個別情事
    資為判斷資料，加以變更或補充。惟依該『客觀解釋原則』，
    解釋票據上所載文字之意義，仍須斟酌一般社會通念、日常
    情理、交易習慣與誠信原則，並兼顧助長票據流通、保護交
    易安全，暨票據『有效解釋原則』之目的，就票據所載文字內
    涵為合理之觀察，不得嚴格拘泥於所用之文字或辭句，始不
    失其票據文義性之真諦。」，最高法院93年度台抗字第733
    號裁定對此已有揭明。查附表一編號1所示本票所載到期日
    雖在發票日前，但審究該本票係兩造於86年5月9日會算後，
    由上訴人所簽發交付予被上訴人以為新債清償。該本票由發
    票人簽名、表明為本票之文字、票面金額、無條件擔任支付
    之意思、發票日期等絕對應記載事項無一欠缺，斟酌一般社
    會通念、日常情理，本票發票人於簽發本票時應已有支付本
    票金額之意思，而到期日在發票日前，文義外觀上固難於票
    載到期日付款，但參酌本票不記載到期日之情形，都能依票
    據法第120條第2項規定，視為見票即付，自應依票據「有效
    解釋原則」之法理，將此本票上不可能屆至之到期日當作未
    記載，而視為見票即付。是以，附表一編號1所示本票債權
    之請求權時效，應自發票日86年5月9日起算3 年，如無時效
    中斷情事，時效即於89年5月9日屆滿。而本件並無證據足證
    該本票債權之請求權時效完成前，有因上訴人承認或被上訴
    人請求而中斷時效之情事，另被上訴人僅抗辯92年以後有拋
    棄時效利益云云，可見被上訴人就該等票據債權已罹於請求
    權時效並無爭執，則上訴人主張該票據債權之請求權亦已罹
    於時效而消滅等語，應屬可採。
  3.雖被上訴人於109年8月23日聲請系爭執行事件時提出附表一
    編號1所示本票，以作為系爭抵押權所擔保借款債權之證明
    文件（見系爭執行卷、原審卷第58頁）。惟上訴人係於附表
    一編號1所示本票債權消滅時效完成後，聲請拍賣抵押物之
    強制執行，自無中斷時效之可言。至上訴人雖於92年7月29
    日至94年1月12日共13次每次匯款2萬元，共26萬元予被上訴
    人（見不爭執事項），然時效完成後之承認，須債務人明
    知時效完成之事實，始克當之。至於民法第144條第2項後段
    所定情形，須以契約為之。依此，債務人須明知時效完成之
    事實，而仍為承認行為，始得謂為拋棄時效利益之默示意思
    表示（最高法院102年度台上字第795號、103年度台再字第3
    號判決參照）。附表一編號1所示本票之原因關係，此與被
    上訴人之票據債權本是各自獨立之請求權，是上訴人雖有於
    上開時間陸續支付上開26萬元之事實，但既無證據足證上訴
    人為上開給付時，有明知票據時效完成而仍拋棄其時效利益
    之情事，且僅能認此應屬就原因關係所為清償行為，尚不能
    因此即謂上訴人已拋棄票據時效利益。
　㈣綜上所述，被上訴人就附表一編號1至12所示本票債權之請求
    權，均已罹於請求權時效，堪以認定。故上訴人訴請確認被
    上訴人就附表一編號1至12所示本票，對上訴人之票據債權
    請求權均不存在，即屬有據，應予准許。
四、關於系爭抵押權所擔保之債權是否已清償完畢部分：
  ㈠系爭抵押權設定登記內容如附表二所示，其清償日期欄位記
    載「於每次借據或票據及其他債務內訂定」，另附表一編號
    2至10所示本票債權，於86年5月9日兩造會算後，已由上訴
    人另簽發附表一編號1所示本票，而包含於附表一編號1所示
    本票債權內（原審卷第269頁、本院卷第59、101頁）；被上
    訴人於系爭執行事件提出附表一編號1、11、12所示本票，
    僅係作為其借款債權之證明文件等情，為被上訴人陳明在卷
    （原審卷第58頁、第269頁）。系爭附表一編號1至12所示本
    票債權之請求權雖不存在，惟系爭抵押權並非僅擔保票據債
    權，是關於系爭抵押權擔保之債權是否存在，自應以兩造於
    86年5月9日會算並設定抵押權所欲擔保債權數額為據。　　
  ㈡上訴人主張兩造於86年5月9日會算結果，伊尚積欠被上訴人2
    30萬元，故於同日設定系爭抵押權予被上訴人作為擔保等語
    ，被上訴人對於系爭抵押權之設定，係作為86年5月9日經會
    算後上訴人所積欠債務之擔保乙節並不爭執，惟抗辯兩造會
    算結果，上訴人尚積欠之債務應為360萬元云云。經查：
　1.上訴人於81年間至84年4月7日止，共積欠被上訴人借款144
    萬元：
　　被上訴人主張上訴人於81年間至84年4月7日止，共積欠被上
    訴人借款144萬元之事實，業據提出上訴人於84年4月7日所
    簽發之同面額本票乙紙為證（原審卷第132頁），並為上訴
    人所不爭執（本院卷第59頁），此部分事實，自堪認定。
　2.被上訴人為上訴人代償之合會會款金額應為67萬8200元：
　⑴上訴人以自己名義參加○○○所招募每會2萬元、採外標制之互
    助會1會，於85年1月得標後，按每會會款2萬元加計標金3,0
    00元，簽發附表一編號2至10所示本票予會首作為其給付死
    會會款之擔保，嗣上訴人未為給付，經被上訴人代為處理後
    ，○○○（由伊配偶○○○處理）即將上訴人所簽發之本票轉讓給
    被上訴人等語，業據證人○○○於原審證述在卷（原審卷第175
    -182頁），並有被上訴人提出之附表一編號2至10所示本票
    附卷可稽（原審卷第139-143頁）。故被上訴人係為上訴人
    代償上開合會會款，而承受會首此部分債權共計20萬7000元
    （23,000×9=207,000），堪以認定。則依民法第312條規定
    ，被上訴人於其代為清償限度內即承受債權人之權利。上訴
    人雖否認上情，辯稱該等票據為欠款本金230萬元每月1%的
    利息云云，惟該等票據發票日為85年1月22日，而兩造均不
    爭執於85年1月22日時並未進行會算（本院卷第59、83頁）
    ，則上訴人如何有於85年1月22日即預先按照86年5月9日會
    算之系爭債務給付利息之可能？上訴人此部分主張顯無足採
    。
　⑵又上訴人以○○○名義參加○○○所招募每會3萬元、採外標制之互
    助會1會，於84年10月得標後，按每會會款3萬元加計標金9,
    200元，交付以○○○名義所簽發、面額均為39,000元之本票數
    紙予會首作為給付死會會款之擔保，其中11紙本票所擔保之
    死會會款共計43萬1200元（39,000×11=431,200），上訴人
    並未向○○○清償，經被上訴人代為清償後，○○○已將該等債權
    轉讓予被上訴人等情，亦據證人○○○於原審證述明確（原審
    卷第175-182頁），並有被上訴人提出之本票11紙足憑（原
    審卷第139-143頁）。是被上訴人抗辯其因為上訴人代償此
    部分合會會款，而經會首轉讓此部分債權共計43萬1200元，
    亦足採信。依民法第312條規定，被上訴人於此代為清償限
    度內即承受債權人之權利。
　⑶至被上訴人抗辯其代償上訴人於84年12月得標之○○○所招募每
    會3萬元合會會款共計50萬7000元部分，證人○○○證述不清楚
    此部分上訴人死會會款處理情形等語（原審卷第178-179頁
    ），而被上訴人就此有利於己之事實，復無法舉證以為證明
    ，被上訴人此部分主張，自難採信。
　⑷上訴人以自己名義參加○○○所招募每會2萬元、採內標制之互
    助會2會，得標後未繳納85年12月5日及86年1月5日會款共計
    4萬元，嗣由被上訴人代為繳納該4萬元款項等情，亦據證人
    ○○○於原審證述綦詳（原審卷第183-184頁）。是被上訴人抗
    辯其為上訴人代償此部分會款4萬元等語，自可採信。
　⑸以上合計被上訴人為上訴人代償之合會會款為67萬8200元(20
    7,000+431,200+40,000=678,200）。至附表一編號11-12所
    示本票，與編號2-10所示本票發票日期均同為85年1月22日
    ，金額亦均為23,000元，且票據號碼連續，足認附表一編號
    11、12所示本票，與附表一編號2-10所示本票，應係基於相
    同原因而由被上訴人持有。但附表一編號11、12所示本票債
    權，於兩造86年5月9日會算時並未予計入，為被上訴人所自
    承（本院卷第82-83頁），故被上訴人所代償之此部分會款
    ，自不在本院核算兩造於86年5月9日會算時之債權債務範圍
    ，而毋庸予以論述，併此敘明。
  3.被上訴人抗辯上訴人尚積欠：①以申請房屋外電名義向其借
    款之48萬元；②前述144萬元借款加計該48萬元借款，按日息
    萬分之5計算之11個月應付利息計316,800元；③被上訴人代
    為繳納○○○不動產自85年4月至86年4月之貸款18萬元部分，
    均為上訴人所否認，而被上訴人就此部分有利於己之事實，
    亦未能舉證以實其說，是被上訴人上開所辯，自無足採。
　4.依上所述，被上訴人可證明兩造於86年5月9日會算時，上訴
    人尚積欠之債務金額合計為211萬8200元（1,440,000+678,2
    00=2,118,200）。參以上訴人已欠債相當年限，則兩造於86
    年5月9日會算，就過往期間所生債權債務關係達成以230萬
    元為總結之協議，尚合常情，亦與前揭核算結果相當。故上
    訴人主張會算後伊積欠債務數額為230萬元等語，應可採信
    。被上訴人抗辯會算後上訴人尚欠債務為360萬元云云，不
    足為採。
　㈢系爭債務並未因上訴人將○○○不動產所有權移轉登記予被上訴
    人而全部清償完畢：
　1.上訴人主張其將○○○不動產所有權轉予被上訴人，即已清償
    全部230萬元債務云云，為被上訴人所否認，抗辯兩造同意
    就○○○不動產以430萬元作價轉讓，其中300萬元用以清償貸
    款，其餘130萬元折抵債務等語。
  2.查證人○○○原審證述:被上訴人告訴伊說她的朋友欠她錢，問
    伊要不要買○○○不動產。伊有跟兩造一起去北斗家商對面看
    該房屋，開價420萬元到450萬元中間，當時因伊住埔心，有
    點距離所以沒有買，後來該不動產所有權移轉予被上訴人，
    是抵債等語（原審卷第217-219頁）。而證人○○與兩造均熟
    識並無怨隙（原審卷第218頁），衡情應無為迴護被上訴人
    ，故為虛偽陳述之可能，是其上開證述應可採信。則依證人
    ○○所述○○○不動產開價情形，堪認被上訴人抗辯上訴人將○○○
    不動產以430萬元作價移轉登記等語，應屬可採。
　3.又○○○不動產於86年6月29日移轉登記予被上訴人時，尚有未
    清償之抵押貸款債務289萬1495元乙節，有臺中商業銀行函
    附卷可憑（原審卷第201頁），則上開430萬元於清償該抵押
    貸款債務後，尚餘140萬8505元（4,300,000-2,891,495=1,0
    8,505），可資清償系爭債務。
　4.按清償人所提出之給付，應先抵充費用，次充利息，次充原
    本，民法第323條定有明文。查被上訴人抗辯兩造於86年會
    算時，就系爭債務約定以日息萬分之5計算利息，為上訴人
    所否認，而被上訴人復無法舉證證明兩造間有上開利息約定
    ，被上訴人此部分主張，自非可採。惟被上訴人抗辯應按法
    定利率年息百分之5計算利息，則為上訴人所不爭執（本院
    卷第91頁），本院審酌兩造於86年5月9日就上訴人過往所積
    欠之債務為會算，衡情被上訴人於兩造結算確認債務總額後
    ，應無不向上訴人收取利息之理，系爭債務之利息起算日，
    應自翌日即86年5月10日起算較為合理。故被上訴人抗辯應
    自86年5月10日起算，按年息百分之5計算利息，即屬有據。
    則上開140萬8505元，經抵充系爭債務自86年5月10日起至86
    年6月28日止之利息16,068元（2,300,000×5%×51/365=16,06
    8，小數點以下四捨五入〈下同〉），再抵充原本後，尚有債
    務原本90萬7563元（1,408,505-16,068=1,392,437；2,300,
    000-1,392,437=907,563），及自86年6月30日起算之利息未
    獲清償。
　5.依此，上訴人主張系爭債務已因○○○不動產作價移轉登記予
    被上訴人，而經全部清償完畢云云，委無足取。
　㈣另本件上訴人自92年7月29日至94年1月12日共13次，每次匯
    款2萬元，共計26萬元予被上訴人乙節，為兩造所不爭執。
    上訴人雖主張此部分匯款與系爭債務無關云云，然兩造於86
    年5月9會算後，並無其他金錢往來，亦為上訴人所自承（本
    院卷第59頁），則被上訴人抗辯上開匯款即係就系爭債務為
    清償等語，應可採信。而以上訴人前開債務原本907,563元
    自86年6月30日起至92年7月28日止，按年息百分之5計算之
    利息即高達275,999元【907,563×5%×(6+30/365)=275,999】
    ，上訴人所給付之前開26萬元，經抵充利息後尚有15,999元
    之已到期利息未獲清償（275,999-260,000=15,999）。故上
    訴人迄至94年1月12日為止，就系爭債務尚仍有原本907,563
    元、已到期利息15,999元，及自92年7月29日起算之利息未
    獲清償。　
　㈤綜上所述，系爭抵押權所擔保之債權並未經清償完畢，而仍
    有債務原本907,563元、已到期利息15,999元，及自92年7月
    29日起至清償日止，按年息百分之5計算之利息未獲清償，
    堪以認定。
五、上訴人主張系爭債務縱未經清償完畢，亦已罹於請求權時效
    ，且逾5年實行抵押權之除斥期間等語，為被上訴人所否認
    ，抗辯上訴人於時效完成後承認其債務，已拋棄時效利益云
    云。而查：
  ㈠按消滅時效，因承認而中斷；時效中斷者，自中斷之事由終
    止時，重行起算，民法第129條第1項第2 款、第137條第1項
    分別定有明文。此所稱之承認，為因時效而受利益之當事人
    向請求權人表示認識其請求權存在之觀念通知，此項承認無
    須一一明示其權利之內容及範圍，以有可推知之表示行為即
    為已足。如債務人支付利息、一部清償或請求緩期清償者，
    均可視為對於全部債務之承認，其時效即應重行起算。本件
    上訴人自92年7月29日至94年1月12日共13次，每次匯款2萬
    元，共26萬元以清償系爭債務，已如前述，則被上訴人就系
    爭債務之請求權時效，自因上訴人上開清償行為而發生中斷
    效力，並自最後給付之94年1月12日重行起算時效，故被上
    訴人對於系爭債務之15年請求權時效，應於109年1月12日屆
    滿消滅。
　㈡又按請求權已經時效消滅，債務人仍為履行之給付者，不得
    以不知時效為理由，請求返還；其以契約承認該債務或提出
    擔保者亦同，民法第144條第2項定有明文。故時效完成後，
    債務人如明知其債務已罹於時效，而仍以契約承認該債務時
    ，固可認其已拋棄時效利益；惟債務人雖不知該請求權時效
    已完成，然經以契約承認其債務，即有以明示或默示之意思
    表示與債權人成立互為一致之新債務關係，亦不得以不知時
    效為由，拒絕履行該契約。又民法第129條第1項第2 款所謂
    之承認，為認識他方請求權存在之觀念表示，僅因債務人一
    方行為而成立，此與同法第144條第2項後段所謂之承認，須
    以契約為之者，性質迥不相同（最高法院 109年度台上字第
    2604號判決意旨參照）。被上訴人雖抗辯上訴人於時效完成
    後承認其債務而已拋棄時效利益云云。然依兩造於109年8月
    19日在通訊軟體LINE所為對話紀錄雖可知，被上訴人於109
    年8月19日表明系爭債務已積欠23年之久，如上訴人還款就
    塗銷抵押，否則就走法律途徑拍賣時，上訴人即回應伊陸續
    還的錢要算，大家坐下來算清楚，伊沒有要折扣等語，雙方
    進而相約於109年8月21日下午3點至被上訴人家中對帳協商
    等情（原審卷第119-121頁），但僅依上訴人該同意至被上
    訴人家中進行對帳協商之行為，尚難遽為其明知該債務已罹
    於時效，而仍有以契約行為承認其債務之認定。又兩造於10
    9年8月21日協商時，對於上訴人所積欠之債務數額始終未能
    達成共識，雖期間上訴人之子徐家盛曾表示上訴人的認知是
    （欠）86萬元，但被上訴人可以再加一些等語，但為被上訴
    人所拒，固有該錄音譯文及光碟可憑（本院卷第162頁、第1
    69頁），但亦無從因此即認上訴人對債務請求權時效之完成
    已有所認知，而仍為承認之契約行為。是以，自不能因兩造
    前開對話及協商行為，即認已發生上訴人拋棄時效利益之法
    律效果。被上訴人所辯尚非可採。
  ㈢第按以抵押權、質權或留置權擔保之請求權，雖經時效消滅
    ，債權人仍得就其抵押物、質物或留置物取償。前項規定，
    於利息及其他定期給付之各期給付請求權，經時效消滅者，
    不適用之；以抵押權擔保之債權，其請求權已因時效而消滅
    ，如抵押權人，於消滅時效完成後，5年間不實行其抵押權
    者，其抵押權消滅，民法第145條、第880條分別定有明文。
    查系爭抵押權所擔保之系爭債務未獲清償部分，雖於109年1
    月12日罹於請求權時效，然依民法第145條規定，抵押債權
    人即被上訴人仍得就抵押物即○○○不動產取償，且被上訴人
    於109年8月23日提出系爭拍賣抵押物裁定向原審法院聲請強
    制執行時，尚未逾民法第880 條規定之5 年除斥期間，系爭
    抵押權並未消滅。
六、末按執行名義無確定判決同一之效力者，於執行名義成立前
    ，如有債權不成立或消滅或妨礙債權人請求之事由發生，債
    務人固得依強制執行法第14條第2項規定，於強制執行程序
    終結前提起異議之訴。惟債務人異議之訴之目的在於排除執
    行名義之執行力，而抵押權人於其抵押債權未受全部清償前
    ，依民法第873條規定，應得就抵押物之全部行使權利，抵
    押權所擔保之債權若經一部清償而一部消滅，抵押權仍為擔
    保其餘之債權而存在。於此情形，其為執行名義之拍賣抵押
    物裁定之執行力並未因而喪失，抵押人縱爭執抵押債權金額
    已部分清償，亦無從以異議之訴排除該拍賣抵押物之部分執
    行程序（最高法院102年度台上字第543號判決意旨參照）。
    查系爭抵押權所擔保之系爭債務既尚未完全清償，雖該部分
    於109年1月12日即已罹於請求權時效，然被上訴人仍得就抵
    押物即○○○不動產取償，且被上訴人於時效屆滿後之5年內（
    109年8月23日）已實行系爭抵押權，依前揭說明，仍無從以
    異議之訴排除該拍賣抵押物事件之部分執行程序。上訴人依
    強制執行法第14條第2項規定，請求撤銷系爭強制執行程序
    ，自屬無據。
肆、綜上所述，被上訴人就附表一編號1至12所示本票債權之請
    求權，均已罹於請求權時效，上訴人訴請確認被上訴人所執
    有附表一編號1至12所示本票，對上訴人之票據債權請求權
    不存在，為有理由，應予准許；至系爭抵押權既仍有擔保債
    權存在，上訴人依強制執行法第14條第2項規定，請求撤銷
    系爭執行事件之強制執行程序，為無理由，應予駁回。原審
    就上開應准許之部分，為上訴人敗訴之判決，尚有未洽，上
    訴人上訴意旨指摘原判決此部分不當，求予廢棄改判，為有
    理由，爰由本院予以廢棄改判如主文第2項所示。至於上訴
    人之請求不應准許部分，原判決為上訴人敗訴之判決，並無
    不合，上訴意旨求予廢棄改判，為無理由，應駁回其上訴。
伍、本件事證已臻明確，兩造其餘攻擊、防禦方法及所用之證據
    ，經本院斟酌後，認均不足以影響本判決之結果，爰不逐一
    論列，附此敘明。　　
陸、據上論結，本件上訴為一部有理由，一部無理由，爰判決如
    主文。　　
中　　華　　民　　國　　111 　年　　9 　　月　　14　　日
                  民事第四庭    審判長法　官  林慧貞
　　　　　　　　　　　　　　          法　官  莊嘉蕙
　　　　　　　　　　　　　　　        法　官  劉惠娟
正本係照原本作成。
如不服本判決，應於收受送達後20日內向本院提出上訴書狀，其
未表明上訴理由者，應於提出上訴後20日內向本院補提理由書狀
（均須按他造當事人之人數附繕本）。因疫情而遲誤不變期間，
得向法院聲請回復原狀。
上訴時應提出委任律師或具有律師資格之人之委任狀；委任有律
師資格者，另應附具律師資格證書及釋明委任人與受任人有民事
訴訟法第466條之1第1項但書或第2項所定關係之釋明文書影本。
如委任律師提起上訴者，應一併繳納上訴裁判費。

                                      書記官  陳文明
　　　　　　　　　　　　　　　　　　　
中　　華　　民　　國　　111 　年　　9 　　月　　14　　日
　　　　　　
附表一：
編號 發票日　    面額（新台幣） 到期日        票據號碼　 001 86年5月09日    2,300,000元　 86年4月30日    TSN0000000 002 85年1月22日     23,000元　    85年5月20日    CHN0000000 003 85年1月22日     23,000元　    85年6月20日    CHN0000000 004 85年1月22日     23,000元　    85年7月20日    CHN0000000 005 85年1月22日     23,000元　    85年8月20日    CHN0000000 006 85年1月22日     23,000元　    85年9月20日    CHN0000000 007 85年1月22日     23,000元　    85年10月20日  CHN0000000 008 85年1月22日     23,000元　    85年11月20日  CHN0000000 009 85年1月22日     23,000元　    85年12月20日  CHN0000000 010 85年1月22日     23,000元　    86年1月20日    CHN0000000 011 85年1月22日     23,000元　    86年2月20日    CHN0000000 012 85年1月22日     23,000元　    86年4月20日    CHN0000000 013 85年4月20日    150,000元　    85年5月30日      00000000 
　　　　　　　
附表二：
㈠土地
編號 土地坐落    面積 權利範圍 備考  縣市 鄉鎮市區 段 地號 平方公尺   1 彰化縣 北斗鎮 ○○○ 0000-000     4 全部  2 彰化縣 北斗鎮 ○○○ 0000-00    113 全部  
㈡建物
編號 建號 基地坐落 建築式樣主要建築材料及房屋層數 建築面積 （平方公尺） 權利範圍 備考   門牌號碼  樓層面積 合    計   1 000 彰化縣○○鎮○○段0000000地號 廠房、宿舍 、辦公室，鋼筋混凝土造，3層 一層：63.32 二層：62.60 三層：31.02 合計：156.94 全部    彰化縣○○鎮○○路○段000巷00弄00號     
㈢抵押權設定內容
設定日期：86年5月9日 收件字號：北登字第4680號 擔保債權總金額：最高限額3,000,000元 存續期間：86年5月9日至96年5月9日 清償日期：於每次借據或票據及其他債務內訂定 利息、遲延利息、違約金：均依照各個契約約定 債務人及債務額比例：𡍼珠碧 設定權利範圍：全部